---
title: ''
output: pdf_document
---
En esta primera parte mostraremos como descargar los datos directamente de la URL del INEGI

```{r}
suppressPackageStartupMessages(library(dplyr))
suppressPackageStartupMessages(library(tidyr))
# modelo multi estado para las relaciones conyugales

# Descargamos los datos directamente del INEGI
archivoTemporal<- tempfile()
zip<-"https://www.inegi.org.mx/contenidos/programas/eder/2017/microdatos/eder2017_bases_csv.zip"
download.file(zip,archivoTemporal)
datos <- read.csv(unz(archivoTemporal,"historiavida.csv"))
unlink(archivoTemporal)
```

Lo siguiente será preparar los datos. Eliminaremos aquellas columnas que correspondan a variables que no son de interés para nuestro estudio y filtraremos la información de aquellos individuos que cumplen las caracterísiticas que buscamos, es decir, no haber tenido más de una relación de manera simultánea y quitaremos la información que corresponda de la tercera relación conyugal en adelante.

Primero seleccionaremos las variables
$anio$_$retro$, $anio$_$nac$, $sexo$, $niv$_$aprob$, $nivel$_$esc$, $edo$_$civil1$ y $edo$_$civil2$. Adicionalmente crearemos la variable $id$ con la que identificaremos a los individuos de manera única, esta se creará concatenando las variables, $folioviv$, $folihogo$ y $id$_$pobla$ , después la variable $residencia$ la cual corresponde a una viviendo "rural" si el tercer caracter de la variable $folioviv$ es igual 3 y "urbana" en otro caso. Por último crearemos la variable $dedcada$ la cual contendra la década del siglo en la que nació el individuo.


```{r}
# Crearemos la variable id concatenando 3 variables 
# Creamos la variable residencia del individuo
# Esta información la extraemos de folioviv 
datos <- datos  %>% mutate(id = paste0(datos$folioviv,datos$foliohog,datos$id_pobla),
                        resid = ifelse(substr(datos$folioviv,3,3)=="6","Rural","Urbana"),
                       decada = as.factor(paste0(substr(anio_nac,3,3),0)))%>% 
            select(id, anio_retro, anio_nac, decada, resid, sexo,
                  niv_aprob,nivel_esc, edo_civil1,edo_civil2)
```

Los datos se ven de la siguiente manera:

```{r echo=FALSE}
library(knitr)
kable(head(datos))
```

Podemos ver que la información directamente de la EDER se encuentra en un formato muy parecido al $largo$, ya que, se describe la historia de cada individuo a lo largo del tiempo sin embargo, su estado civil tiene una columna particular para cada pareja.

En este punto procederemos a remover a los individuos que pasaron por estados los cuales no son de interés para el presente trabajo.

```{r message=FALSE, warning=FALSE}

# De esta tabla auxiliar extraeremos los estados
# que no son de nuestro interés
# Removeremos los ID de las personas cuyos estados
# no son de interés para este análisis

remover1 <- (datos %>% 
            mutate_at(.vars = vars(edo_civil1:edo_civil2),
            .funs = list(~ ifelse((.>10 & .%%10 != 0) ,(.*0+100),.))) %>% 
               filter( nivel_esc == "&"|
                       edo_civil1==100 |
                       edo_civil2==100 ) %>% 
              select(id) %>% distinct())



datos <- datos %>% anti_join(remover1)
```


Ahora quitaremos a todos los que tuvieron varias parejas de manera simultánea. 
Los valores de $1$ a $4$ y de $10$ a $40$ en columnas $edo$_$civil1$ y $edo$_$civil2$ corresponden a algun tipo de relación conyugal antes de la disolución, por lo tanto, si $edo$_$civil1$ y $edo$_$civil2$ tienen valores en los rangos antes mencionados de manera simultánea, significa que llevaban más de una relación, por lo tanto, no es de nuestro interés para el estudio.

```{r message=FALSE, warning=FALSE}
edos_rep<-c(1:4,seq(10,40, by=10))

remover2 <- (unique(datos %>% 
            filter(edo_civil1 %in% edos_rep & edo_civil2 %in% edos_rep) %>% 
            select(id)))

datos <- datos %>% anti_join(remover2)
```


Originalmente, las información de la EDER tiene los estados representados de esta manera:

```{r echo=FALSE}
library(knitr)
valor <- c(0:4,6:8)
valor <- c(valor, valor*10)
etiqueta <- c("Soltero","Unión Libre","Matromonio Civil", "Matrimonio Religioso","Matrominio Civil y Religioso", "Divorcio","Separación","Viudez")
etiqueta<- c(etiqueta,paste0("Continua ",etiqueta))
tab<-data.frame(cbind(valor,etiqueta))
kable(tab)
```


Ahora adapteremos nuestros datos al modelo deseado.
Lo primero que hay que notar es que el modelo sólo considera los tiempos donde hubo cambio de estado, por lo que conservaremos únicamente los valores que indique cambio de estado, es decir, los que son menores a 8.
Otro punto importante a considerar es que cualquier tipo de matrimonio (civil, religioso o ambos) será considerado un único estado. Cualquier tipo de separación (disolución de la unión libre o divorcio) serán considerados otro estado a excepción de la viudez la cual tendrá su propio estado.
Por último combinaremos las columnas $edo_civil1$ y $edo_civil2$ en una sola columna que llamaremos $edo$ para tener los datos en un auténtico formato largo.


```{r}
# Nos interesa analizar 
# a las personas que después de su primera separación, divorcio o viudez
# entraron nuevamente a un matrimonio

datos <- datos %>% mutate(edo_civil2 = if_else(edo_civil2>4,0,as.numeric(edo_civil2)))
dd <- (rbind(datos %>% select(1:7,edo=edo_civil1),
             datos %>% select(1:7,edo=edo_civil2)
) %>%distinct()%>% arrange(id, anio_retro) %>% 
  mutate(edo = ifelse(anio_retro!=anio_nac & edo == 0,100,edo))%>%
  filter(edo<10) %>% mutate(edo = case_when(between(edo,2,4)~3,#matrimonio
            between(edo,6,7)~4,#separación
                    edo==8~5,#viudez
                    edo==0~1,#nunca unido
                    edo==1~2)))#unión libre
```

El siguiente bloque de código nos ayudará a identificar la unión libre y el matrimonio entre la primer pareja y la segunda.

```{r}

for (k in 1:length(dd$edo)){
  
  if ( dd$edo[k] == 1 ){
    i=1;j=1
  }
  
  if(dd$edo[k]==4|dd$edo[k]==5){
    i=10;j=10
  }
  
  if(dd$edo[k]==2){
    dd$edo[k]<-dd$edo[k]*i
  }
  
  if(dd$edo[k] == 3){
    dd$edo[k]<-dd$edo[k]*j
  }
  
}
```

Por la dimensión de los datos, resulta complicado saber si hay datos mal ingresados en la base de datos, en otros términos, podríamos decir que los datos están mal ingresado si un individuo conoció a su segunda pareja antes que a la primera. En caso de que exista alguno, lo eliminaremos con el siguiente bloque de código.

```{r}
mal_ingresados <- c()
for(k in 1:(length(dd$edo)-1)) {
  if( (dd$edo[k]==dd$edo[k+1] & dd$edo[k]>1)){
    mal_ingresados <- c(dd$id[k],mal_ingresados)
  }
  
}

# crearemos el operador notin
# el cual nos devolverá el valor verdadero o falso 
# si un valor se encuentra en un vector, lista, dataframe, etc.
'%notin%' <- Negate('%in%')
dd <- dd %>% filter(id %notin% mal_ingresados) %>% 
              mutate(id=as.factor(id),
                      anio_retro = as.numeric(anio_retro - anio_nac),
                      decada = as.factor(decada),
                      resid = as.factor(resid),
                      sexo = as.factor(sexo),
                      niv_aprob = ifelse(is.na(niv_aprob),0,niv_aprob))
```


Ahora la tabla con los valores que representan cada estado se ven así:
```{r echo=FALSE}
library(knitr)
valor2 <- c(1:5,20,30)
etiqueta2 <- c("Nunca Unido","Unión Libre 1er Pareja","Matromonio 1er Pareja","Separación","Viudez","Unión Libre 2da Pareja","Matrimonio 2da Pareja")
t3 <- c("N","U","M","S","V","U*","M*")
tab2<-data.frame(cbind("valor" = valor2,"id_estado"=t3,"etiqueta"=etiqueta2))
kable(tab2)
```

Y los datos en formato largo y ya procesados se ven así:
```{r echo=FALSE}
library(knitr)
kable(head(dd,10))

```

Ahora es mucho más claro ver la historia de vida de los individuos, por ejemplo, el primero con $id =$ $100000400711$, describe a un hombre nacido en 1975, que reside en una localidad urbana y es claro que al incio de su vida es un $nunca$ $unido$, ese será el estado inicial de todos los participantes. Luego en 1998 contrae $matrimonio$, es decir, sufre su primer cambio de estado y posteriormente hay censura pues el estudio acaba en 2017.

Tenemos los datos ya preparados, lo siguiente es llamar a la paquetería $mstate$ para seguir con aplicar el modelo multi-estado a los datos.

\pagebreak
```{r message=FALSE, warning=FALSE}
suppressPackageStartupMessages(library(mstate))
```

Empezaremos por construir la matriz de transiciones.
La cual se ve de la siguiente manera:
```{r}
transListn <- list("N" = c(2, 3), "U" = c(3,4,5), "M" = c(4,5),
                   "S"=c(6,7),"V"=c(6,7),"U*"=c(7),"M*"=c())
(tmat <- transMat(transListn))
```

La paquetería $mstate$ contiene la función $msprep$ el cual nos ayuda a preparar nuestros datos para el análisis. Necesitaremos definir dos $dataframes$ que contengan las historias de vida de los individuos en formato $ancho$, el primero contendrá los estados y el segundo los tiempos en que ocurrieron las transiciones.

Empecemos por los estados.
```{r}
edos <-dd %>% spread( key = edo, value = edo) %>% 
  select(1,"N" =8, "U"=9, "M" = 10, "S"=11, "V"=12, "U*"=13,"M*"=14)%>%
  group_by(id) %>% summarise_all(sum, na.rm = T)%>%
  mutate_at(.vars = vars("U":"M*"),
            .funs = list(~ ifelse(.>0, 1,.)))%>%
  mutate(N = NA) %>% select("N":"M*") %>%
  as.data.frame()
```


Continuemos con el dataframe de los tiempos.
```{r}
times <- dd%>%spread(key = edo, value = anio_retro)%>%
  select(1:6,"tN" =7, "tU"=8, "tM" = 9, "tS"=10, "tV"=11,"tU*"=12,"tM*"=13) %>%
  group_by(id,anio_nac,resid,sexo,niv_aprob) %>%
  summarise_at(.vars = vars("tN":"tM*"),sum, na.rm = T) %>%
  mutate(tN = NA) %>%
  as.data.frame() %>% select("tN":"tM*") 
```


Finalmente, anexemos las covariables de cada individuo.
```{r}
covariates <-dd %>%
  spread(key = edo, value = anio_retro) %>%
  select(2:6)
```


Ahora podemos convertir nuestros datos en un objeto $msdata$
```{r warning=FALSE}
ms.obj <-msprep(time = times, 
       status = edos,
       id = as.vector(unique(dd$id)),
       keep = covariates,
       trans = tmat)
head(ms.obj)
```

Es muy importante notar que en la columna $Tstop$ y en la columna $time$ aparece el valor $Inf$. Esto ocurre porque existe censura en los datos, es decir, el estudio terminó y no pudimos saber si el individuo tuvo más cambios de estado.
Para poder ejecutar un modelo multi-estado es importante remover los valores $Inf$ y en su lugar colocar el tiempo en que el individuo salió del estudio. En nuestro caso, en la columna $Tstop$, vamos a sustituir el valor $Inf$ por $2017$ (el año en que terminó el estudio) menos el año de nacimiento del individuo, es decir, la edad que tenía el individuo al acabar el estudio. Y la columna $time$ es simplemente $Tstop$ (ya transformada) menos $Tstart$.

```{r}
ms.obj<-ms.obj %>% mutate(Tstop = if_else(Tstop=="Inf",2017-anio_nac,Tstop),
                  time = Tstop-Tstart)
```


Veamos la matriz de frencuencias de transición de nuestros datos.

```{r}
events(ms.obj)[1]
```

Ahora, para nuestro conjunto de datos en este formato, agregaremos las covariables específicas de tipo. Utilizando la función $expando.covs()$ podemos desagregar nuestras covariables ordinarias en covariables específicas de tipo y se añadirán automáticamente a nuestro dataframe. A este lo llamaremos $exp.ms.obj$ haciendo referencia que las covaribales están están expandidas.


```{r}
exp.ms.obj <-expand.covs(ms.obj,c("decada","resid","sexo","niv_aprob"))
```

Después de transformar los datos, podemos notar que para cada covariable, creó 12 covariables nuevas.
Tomemos como ejemplo $sexo$.

```{r}
kable(matrix(names(exp.ms.obj)[62:73],4,3))
```

En la tabla anterior podemos ver que por la covariable $sexo$ creo 12 más con el nombre sexo2. seguido de un número que puede ir del 1 al 12. El 2 en $sexo2$ hace referencia al segundo valor que puede tomar la variable original sexo, es decir, está tomando el valor 1 como referencia. Los números se refieren a la transición, es decir, si una persona en el estudio es de género femenino y está pasando de $Nunca$ $Unido$ a $Unión$ $Libre$ (transición 1) la covarible $sexo2.1$ será igual a uno, por otra lado, si pasa de $Nunca$ $Unido$ a $Matrimonio$ (transición 2), $sexo2.1$ será igual a cero y será $sexo2.1$ la que sea igual a uno.

Estas covariables funcionan como variables $dummies$ que nos ayudarán a identificar su impacto en cada una de las transiciones.

Teniendo esta información consideraremos únicamente dos modelos: Modelo No Paramétrico y Modelo Semi-paramétrico. Sin embargo, en ambos casos se considera un modelo de riesgos estratificados.

# Modelo No Paramétrico

En el primer modelo, como mencionamos en capítulos anteriores, no haremos uso de las covariables, servirá unicamente para ver las probabilidades de transición, sin embargo haremos distinción entre los inviduos por la década en la que nacieron, esto para que sean comparables las probabilidades antes mencionades.


Ajustamos el modelo No Paramétrico. 
```{r}
data.60 <- exp.ms.obj %>% filter(decada == 60)
data.70 <- exp.ms.obj %>% filter(decada == 70)
data.80 <- exp.ms.obj %>% filter(decada == 80)
data.90 <- exp.ms.obj %>% filter(decada == 90)


c60 <-coxph(Surv(Tstart,Tstop,status)~strata(trans),data = data.60,method = "breslow")
c70 <-coxph(Surv(Tstart,Tstop,status)~strata(trans),data = data.70,method = "breslow")
c80 <-coxph(Surv(Tstart,Tstop,status)~strata(trans),data = data.80,method = "breslow")
c90 <-coxph(Surv(Tstart,Tstop,status)~strata(trans),data = data.90,method = "breslow")

#c0<-coxph(Surv(Tstart,Tstop,status)~strata(trans),
 #           data = exp.ms.obj,method = "breslow")
```

Y en la siguientes gráficas podemos visualizar sus funciones acumuladas de intensidad, para cada transición.

```{r warning=FALSE}
msf60 <- msfit(object = c60, vartype = "greenwood", trans = tmat)
plot(msf60, las = 1, lty = rep(1:2, c(8, 4)),xlab = "Años", ylab = 'Función Acumulada de Riesgo', main ="Década de los 60")
pt60<-probtrans(msf60, predt = 0, method = "greenwood")

msf70 <- msfit(object = c70, vartype = "greenwood", trans = tmat)
plot(msf70, las = 1, lty = rep(1:2, c(8, 4)),xlab = "Años", main ="Década de los 70")
pt70<-probtrans(msf70, predt = 0, method = "greenwood")

msf80 <- msfit(object = c80, vartype = "greenwood", trans = tmat)
plot(msf80, las = 1, lty = rep(1:2, c(8, 4)),xlab = "Años", main ="Década de los 80" )
pt80<-probtrans(msf80, predt = 0, method = "greenwood")

msf90 <- msfit(object = c90, vartype = "greenwood", trans = tmat)
plot(msf90, las = 1, lty = rep(1:2, c(8, 4)),xlab = "Años", main ="Década de los 90")
pt90<-probtrans(msf90, predt = 0, method = "greenwood")
```


```{r message=FALSE, warning=FALSE}
# msf0 <- msfit(object = c0, vartype = "greenwood", trans = tmat)
# summary(msf0)
# plot(msf0, las = 1, lty = rep(1:2, c(8, 4)),xlab = "Años")
# pt0<-probtrans(msf0, predt = 0, method = "greenwood")
```

En la siguientes gráficas podemos apreciar la probabilidad, dada nuestra población, de estar en un estado según la edad.



```{r}
library("colorspace")
statecols <- heat_hcl(6, c = c(80, 30), l = c(30, 90))[c(6, 5, 3, 4, 2, 1)]
ord <- c(1:7)
plot(pt60, ord = ord, xlab = "Edad", ylab = "Probabilidad",las = 1, type = "filled", main ="Década de los 60")
plot(pt70, ord = ord, xlab = "Edad", ylab = "Probabilidad",las = 1, type = "filled", main ="Década de los 70")
plot(pt80, ord = ord, xlab = "Edad", ylab = "Probabilidad",las = 1, type = "filled", main ="Década de los 80")
plot(pt90, ord = ord, xlab = "Edad", ylab = "Probabilidad",las = 1, type = "filled", main 
="Década de los 90")
```
Las áreas coloreadas en estas gráficas representan la probabilidad que tiene un inviduo de estar en cierto estado; las primeras tres tonalidades de verde corresponden a los estados $Nunca$ $Unido$, $Unión$ $Libre$ y $Matrimonio$ de más oscuro a más claro. En el extremo de la gráfica podemos ver las letras a las que corresponden los nombres de los estados, únicamente $Nunca$ $Unido$ no aparece por las dimensiones de la gráfica.

Lo primero que cabe destacar, es que a lo largo de las 4 generaciones que tenemos, la probabilidad de encontrarse en el estado $Nunca$ $Unido$ no ha presentado cambios significativos, es decir, mediante las gráficas podemos notar que hasta poco antes de los 15 años, los jovenes permanecen en este estado.

Por otra parte, lo más evidente es el cambio en los estados $Matrimonio$ y $Unión$ $Libre$, pues de las generaciones que tenemos información, en las tres primeras, la probabilidad de estar en $Matrimonio$ es notoriamente mayor, sin embargo, se percibe un incremento en la probabilidad de de estar $Unión$ $Libre$ conforme pasan las décadas, hasta que para los individuos nacidos en los años 90 se invierte y el estado $Unión$ $Libre$ predomina sobre el $Matrimonio$ para individuos entre 20 y 30 años.

Para los estados restantes no hay mucho que decir, a simple vista parecen presentar variaciones poco importantes tras generaciones.


# Modelo Semi-paramétrico

Ahora volveremos a ajustar un modelo de riesgos estratificados pero considerando todas las covariables específicas de tipo, esto nos ayudará a identificar mejor las características que más influyen en las transiciones entre estados.

llamaremos a este modelo $cfull$ haciendo referencia a que estamos usando todas las covariables.

```{r warning=FALSE}

cfull <- coxph(Surv(Tstart,Tstop,status)~
            decada70.1+decada70.2+decada70.3+decada70.4+decada70.5+decada70.6+decada70.7+
            decada70.8+decada70.9+decada70.10+decada70.11+decada70.12+
            decada80.1+decada80.2+decada80.3+decada80.4+decada80.5+decada80.6+decada80.7+
            decada80.8+decada80.9+decada80.10+decada80.11+decada80.12+
            decada90.1+decada90.2+decada90.3+decada90.4+decada90.5+decada90.6+decada90.7+
            decada90.8+decada90.9+decada90.10+decada90.11+decada90.12+
            residUrbana.1+residUrbana.2+residUrbana.3+residUrbana.4+residUrbana.5+
            residUrbana.6+residUrbana.7+residUrbana.8+residUrbana.9+residUrbana.10+
            residUrbana.11+residUrbana.12+
            sexo2.1+sexo2.2+sexo2.3+sexo2.4+sexo2.5+sexo2.6+sexo2.7+sexo2.8+sexo2.9+
            sexo2.10+sexo2.11+sexo2.12+
            niv_aprob.1+niv_aprob.2+niv_aprob.3+niv_aprob.4+niv_aprob.5+niv_aprob.6+
            niv_aprob.7+niv_aprob.8+niv_aprob.9+niv_aprob.10+niv_aprob.11+niv_aprob.12+
            strata(trans),
            data = exp.ms.obj,method = "breslow")
```

Primero analizaremos la significancia de todas las covaribles que compartan transición, por ejemplo, $decada70.1$ y $sexo2.1$ nos indicaran la importancia que tienen que para la transición 1 de $Nunca$ $Unido$ a $Unión$ $Libre$ y las transiciones diferentes que lleguen al mismo estado, como las transiciones 2 y 3 que respectivamente parten de $Nunca$ $Unido$ y $Unión$ pero ambas llegan a $Matrimonio$.

```{r}
summary(cfull)
```
Para la transición 1 ($Nunca$ $Unido$ a $Unión$ $Libre$)
Tenemos todas las variables consideradas fueron estadísticamente significativas, es decir,
$decada70.1$, $decada80.1$, $decada90.1$, $residUrbana.1$, $sexo2.1$, $niv_aprob.1$ tienen un efecto diferente a la variable de referencia.

Para las transiciones 2 y 3 ($Nunca$ $Unido$ a $Matrimonio$ y $Unión$ $Libre$ a $Matrimonio$)

Para las transiciones 4 y 6

Para las transiciones 5 y 7

Para las transiciones 8 y 10

Para las transiciones 9, 10 y 11

Unión Libre(1), Matrimonio(2,3), Soltero(4,6), Viudez(5,7), $U*$(8,10), $M*$(9,11,12)
