---
title: ''
output: pdf_document
---
En esta primera parte mostraremos como descargar los datos directamente de la URL del INEGI

```{r}
suppressPackageStartupMessages(library(dplyr))
suppressPackageStartupMessages(library(tidyr))
#modelo multi estado para las relaciones conyugales

# Descargamos los datos directamente del INEGI
archivoTemporal<- tempfile()
zip <-  "https://www.inegi.org.mx/contenidos/programas/eder/2017/microdatos/eder2017_bases_csv.zip"
download.file(zip,archivoTemporal)
datos <- read.csv(unz(archivoTemporal,"historiavida.csv"))
unlink(archivoTemporal)
```

Lo siguiente será preparar los datos. Eliminaremos aquellas columnas que correspondan a variables que no son de interés para nuestro estudio y filtraremos la información de aquellos individuos que cumplen las caracterísiticas que buscamos, es decir, no haber tenido más de una relación de manera simultánea y quitaremos la información que corresponda de la tercera relación conyugal en adelante.

Primero seleccionaremos las variables
$anio_retro, anio_nac, sexo, niv_aprob, nivel_esc, edo_civil1$ y $edo_civil2$. Adicionalmente crearemos la variable $id$ con la que identificaremos a los individuos de manera única, esta se creará concatenando las variables, $folioviv, folihogo$ y $id_pobla$ , después la variable $residencia$ la cual corresponde a una viviendo "rural" si el tercer caracter de la variable $folioviv$ es igual 3 y "urbana" en otro caso. Por último crearemos la variable $dedcada$ la cual contendra la década del siglo en la que nació el individuo.


```{r}
# Crearemos la variable id concatenando 3 variables 
# Creamos la variable residencia del individuo
# Esta información la extraemos de folioviv 
datos <- datos  %>% mutate(id = paste0(datos$folioviv,datos$foliohog,datos$id_pobla),
                           resid = ifelse(substr(datos$folioviv,3,3)=="6","Rural","Urbana"),
decada = as.factor(paste0(substr(anio_nac,3,3),0))                     
)  %>% select(id, anio_retro, anio_nac, decada, 
                  resid, sexo,
                  #trabajo, pos_tra,
                  niv_aprob,nivel_esc, edo_civil1,
                  edo_civil2)
```

En este punto procederemos a remover a los individuos que pasaron por estados los cuales no son de interés para el presente trabajo.

```{r}
# De esta tabla auxiliar extraeremos los estados
# que no son de nuestro interés
# Removeremos los ID de las personas cuyos estados
# no son de interés para este análisis

remover1 <- (datos %>% mutate_at(.vars = vars(edo_civil1:edo_civil2),
                                 .funs = list(~ ifelse((.>10 & .%%10 != 0) ,(.*0+100),.))) %>% 
               filter(
                 nivel_esc == "&"|
                   edo_civil1==100 |
                   edo_civil2==100 ) %>% select(id) %>% distinct())



datos <- datos %>% anti_join(remover1)

```


Ahora quitaremos a todos los que tuvieron varias parejas de manera simultánea. 
Los valores de $1$ a $4$ y de $10$ a $40$ en columnas $edo_civil1$ y $edo_civil2$ corresponden a algun tipo de relación conyugal antes de la disolución, por lo tanto, si $edo_civil1$ y $edo_civil2$ tienen valores en los rangos antes mencionados de manera simultánea, significa que llevaban más de una relación, por lo tanto, no es de nuestro interés para el estudio.

```{r}

edos_rep<-c(1:4,seq(10,40, by=10))

remover2 <- (unique(datos %>% filter(edo_civil1 %in% edos_rep & edo_civil2 %in% edos_rep) %>% select(id)))

datos <- datos %>% anti_join(remover2)

```


Ahora adapteremos nuestros datos al modelo deseado, es decir, cualquier tipo de matrimonio será considerado un estado, cualquier tipo de separación (disolución de la unión libre o divorcio) serán considerados otro estado a excepción de la viudez. 
Recordemos que el último estado por el cual puede pasar un individuo (si es el caso) es el segundo matrimonio.

```{r eval=FALSE, include=FALSE}
# para replicar el modelo de Melinda, nos interesa analizar 
# a las personas que después de su primera separación, divorcio o viudez
# entraron nuevamente a un matrimonio

datos <- datos %>% mutate(edo_civil2 = if_else(edo_civil2>4,0,as.numeric(edo_civil2)))

dd <- (rbind(datos %>% select(1:6,edo=edo_civil1),
             datos %>% select(1:6,edo=edo_civil2)
) %>%distinct()%>% arrange(id, anio_retro) %>% 
  mutate(edo = ifelse(anio_retro!=anio_nac & edo == 0,100,edo))%>%
  filter(edo<10) %>% mutate(edo = case_when(between(edo,2,4)~3,#matrimonio
                                             between(edo,6,8)~4,#separación
                                             edo==0~1,#nunca unido
                                             edo==1~2)))#unión libre



for (k in 1:length(dd$edo)){
  
  if ( dd$edo[k] == 1 ){
    i=1;j=1
  }
  if(dd$edo[k]==4){
    i=10;j=10
  }
  if(dd$edo[k]==2){
    dd$edo[k]<-dd$edo[k]*i

  }
  
  if(dd$edo[k] == 3){
    dd$edo[k]<-dd$edo[k]*j

  }
  
}

mal_ingresados <- c()

for(k in 1:(length(dd$edo)-1)) {
  
  if( (dd$edo[k]==dd$edo[k+1] & dd$edo[k]>1)){
    
    mal_ingresados <- c(dd$id[k],mal_ingresados)
    
    
  }
  
}


'%notin%' <- Negate('%in%')
dd <- dd %>% filter(id %notin% mal_ingresados) %>% mutate(id=as.factor(id),
                                         anio_retro = as.numeric(anio_retro - anio_nac),
                                         resid = as.factor(resid),
                                         sexo = as.factor(sexo),
                                         #edo = as.factor(edo),
                                         niv_aprob = ifelse(is.na(niv_aprob),0,niv_aprob))



```

